台灣高等法院台中分院刑事判決　　　　 96年度上易字第952號
上　訴　人　台灣台中地方法院檢察署檢察官
上　訴　人
即　被　告　甲○○
選任辯護人　林益輝律師
上列上訴人因被告詐欺案件，不服台灣台中地方法院95年度易字
第3692號中華民國96年4月2日第一審判決（起訴案號：台灣台中
地方法院檢察署95年度偵字第22708號），提起上訴，本院判決
如下：
    主  文
原判決撤銷。
甲○○無罪。
    理  由
一、公訴意旨略以：上訴人即被告甲○○為巨業交通股份有限公
    司（下稱巨業公司）負責人李子駸之子務。甲○○意圖為自
    己不法之所有，於民國93年11月初向先馳企業有限公司（下
    稱先馳公司）負責人薛安庭佯稱：「巨業公司為沖銷盈餘以
    達節稅目的，巨業公司欲將客運車賣予第三人巨常國際有限
    公司（下稱巨常公司），巨常公司再轉售予先馳公司，先馳
    公司再高價轉售予巨業公司，使巨業公司增加固定資產支出
    之費用，以達到巨業公司節稅之目的」等語，使先馳公司陷
    於錯誤，與甲○○簽訂汽車買賣合約書7紙，並約定雙方將
    資金互匯，以製造不實之資金流通。先馳公司遂依約自93
    年11月25日起至同年月29日止，匯款340萬2千元、155萬925
    0元、260萬9250元、260萬9250元，至巨常公司帳戶內。但
    甲○○僅於93年11月26日及29日，分三筆各157萬5千元、26
    2萬5千元、262萬5千元，從中詐得335萬4750元認被告涉犯
    刑法第339條第1項之詐欺罪嫌云云。
二、被告甲○○辯稱：上開車輛所有權辦理買賣過戶，係為節稅
    。因巨業公司車輛不只上開約定移轉之7部有設定動產抵押
    權。須全部清償塗銷，不能僅就上開7輛塗銷抵押權，因此
    才沒有辦法依照約定繼續辦理。伊得知該7部車輛無法過戶
    後，已於93年11月29日以口頭向先馳公司協議終止合約關係
    ，並在電話中向先馳公司經理丙○○暫借350萬元，經丙○
    ○表示同意，借款利息則由丙○○自行計算扣除，所以伊實
    際取得之借款不及350萬元，如果當時丙○○不同意借款，
    自無可能於當天繼續匯款給伊，又伊先前曾向丙○○借款，
    借得款項亦曾匯入巨常公司帳戶內，伊並無任何不法所有之
    意圖等語。
三、經查證人即先馳公司之經理丙○○於原審法院證稱：93年11
    月25日匯款340萬2千元，於同年月26日匯款155萬9250元、2
    65萬9250元；同年月29日匯款260萬9250元，匯錢目的是作
    巨業公司節稅的資金流程用。因為是巨業公司將七輛車賤價
    賣給巨常，巨常再賣給先馳，伊再轉賣給巨常，從中賺取利
    潤一部車15750元。巨業公司僅匯了其中三筆，金額差了300
    多萬元等語（見原審卷第52、53、56頁）。另證人即巨業公
    司負責人李子駸於原審法院亦證稱：車輛循環買賣交易問題
    ，伊事先知情，被告有事先講，被告與丙○○簽立買賣契約
    ，伊知情。丙○○將錢匯入，伊請公司承辦人員到監理所辦
    理過戶，才發現車輛已經設定抵押給銀行，沒有辦法辦理過
    戶。馬上向被告說這買賣不可行，過幾天把錢退回給匯款的
    人等語（見原審卷第57、58頁）。足認本案被告與丙○○約
    定車輛循環買賣，是為了巨業公司節稅，並非被告虛構不實
    之事項，向丙○○詐財。丙○○所提出之車輛買賣契約書七
    張、先馳公司中國信託銀行之帳戶明細等資料，僅能證明被
    告與丙○○間確實訂立有車輛買賣契約及匯款之事實，並不
    足以證明被告有不法所有之意圖，對丙○○施用詐術，使丙
    ○○陷於錯誤而匯款。本件被告被訴詐欺犯行，不能證明，
    應為無罪之諭知。
四、撤銷原審判決之理由：
(一)、本件經原審法院審理，以被告為巨常公司之實際負責人，將
    其業務上所持有、由巨常公司於前揭循環交易所取得之購車
    款340萬2千元挪作己用，與詐欺罪之構成要件不符，認係犯
    刑法第336條第2項之業務侵占罪。並以刑事訴訟法第300條
    所謂變更起訴法條，係指在不擴張及減縮單一法益及同一被
    害客體之原訴之原則下，法院得就有罪判決，於不妨害基本
    社會事實之範圍內，自由認定事實，變更檢察官所引應適用
    之法條而言。例如竊盜、侵占、詐欺取財三罪，其基本社會
    事實同為意圖為自己或第三人不法之所有，以和平手段取得
    他人之財物，侵害他人之財產法益。因之，檢察官如係以上
    述三種罪名中之任一罪名起訴，法院依其調查證據審理結果
    ，就被告侵害單一法益之同一被害客體（即事實同一），如
    認被告犯罪手段有異於起訴書所認定者（例如起訴書認定被
    告係施用詐術取得系爭財物，法院認定係以竊取方法而取得
    系爭財物），即得變更起訴法條之罪名為其餘兩罪中之另一
    罪名是，最高法院81年度台非字第423號刑事判決可資參照
    。本件檢察官起訴之被告犯罪行為，係針對其如何依據前揭
    循環交易購車計劃，而自先馳公司取得匯款後並未依約匯還
    ，就差額部分認定被告確有不法所有之意圖。是以不論起訴
    書所記載被告係構成詐欺取財犯罪，或本院前揭認定被告應
    屬業務侵占犯罪行為，其所指涉之社會基本事實尚屬同一，
    並無二致；而就犯罪事實記載之差異而言，亦係受限於法律
    條文描述各別犯罪構成要件之用語所致，非可因此而不予探
    究檢察官起訴標的之犯罪行為實際所指為何，全然僅憑法條
    用語之形式記載，作為認定能否變更起訴法條之依據。是以
    檢察官援引之起訴法條與本院所認被告涉犯之罪名雖有不同
    ，然其社會基本事實仍屬同一，揆諸前揭實務見解及說明，
    本院仍應予以審究，並變更起訴法條為刑法第336條第2項之
    業務侵占罪云云。
(二)、經查，最高法院81年台非字第423號刑事判決之犯罪事實，
    與本案不同。最高法院就該案所持之見解，不能適用於本案
    。另刑事訴訟法第300條所謂變更起訴法條，係指在不擴張
    及減縮單一法益及同一被害客體之原訴之原則下，法院得就
    有罪判決，於不妨害基本社會事實之範圍內，得自由認定事
    實，變更檢察官所引應適用之法條而言。查詐欺罪係行為人
    原未持有他人之物，於施用詐術使人陷於錯誤而交付其物。
    侵占罪則係以行為人先持有他人之物為前提，二者具體侵害
    性之社會事實顯然不同，自難謂不妨害基本社會事實。本件
    檢察官係起訴被告對被害人施用詐術，使被害人陷於錯誤而
    匯給款項之詐欺罪行。檢察官所起訴之社會事實，並非被告
    持有被害人所匯款項後，而予侵占入己。本案被告被訴詐欺
    犯行，不能證明，縱有侵占犯行，亦不能變更法條改依侵占
    罪論處。原審判決變更起訴法條，論處被告業占罪刑，於法
    有誤。檢察官依告訴人先馳公司之聲請上訴，其上訴意旨略
    以被告於協議之際，即有詐欺取財之犯意，原審變更起訴法
    條，認係業務侵占，認事有誤云云。檢察官之上訴，並無理
    由。被告上訴否認犯罪，其上訴為有理由，應由本院將原審
    判決撤銷改判，並為無罪之諭知。
據上論結，應依刑事訴訟法第369條第1項前段、第301條第1項，
判決如主文。
本案經檢察官乙○○到庭執行職務。
中　　華　　民　　國　　96　　年　　7　　月　　11   　日
            刑事第九庭    審判長法　官　陳　筱　珮
                                法　官  康  應  龍
                                法　官  趙  春  碧
上列正本證明與原本無異。
不得上訴。
                                書記官　胡  美  娟
中　　華　　民　　國　　96　　年　　7 　　月　　11　　日
